臺灣高等法院刑事裁定
109年度毒抗字第210號
抗  告  人  
即  被  告  劉國平


上列抗告人即被告因違反毒品危害防制條例案件，不服臺灣新北
地方法院109年度毒聲字第441號，中華民國109年9月9日所為觀
察、勒戒之裁定（聲請案號：臺灣新北地方檢察署109年度聲觀
字第402號、109年度毒偵字第4639號），提起抗告，本院裁定如
下：
    主  文
抗告駁回。                                             
    理  由
一、原裁定意旨略以：抗告人即被告劉國平（下稱被告）基於施
    用第二級毒品甲基安非他命之犯意，於民國109年7月5日上
    午7時1分許為警採尿起回溯96小時內某時，在不詳地點，以
    將第二級毒品甲基安非他命放置玻璃球吸食器內燒烤吸食煙
    霧之方式，施用第二級毒品甲基安非他命1次；另基於施用
    第一級毒品海洛因之犯意，於上開採尿時間回溯26小時內某
    時，在不詳地點，以不詳方式，施用第一級毒品海洛因1次
    。嗣於109年7月5日凌晨4時20分許，行經新北市○○區○○街00
    0巷0○00號前，因形跡可疑為警盤查，經徵得其同意執行搜
    索，當場扣得第二級毒品甲基安非他命3包（總毛重20.39公
    克）、第一級毒品海洛因2包（總淨重4.60公克）及武士刀1
    把（涉犯槍砲彈藥刀械管制條例罪嫌部分，另案偵辦）。又
    被告於偵查中雖僅坦承施用第二級毒品犯行，然被告為警查
    獲後，經採集其尿液送檢驗，結果呈安非他命、甲基安非他
    命及嗎啡陽性反應等情，有新北市政府警察局受採集尿液檢
    體人姓名及檢體編號對照表及台灣檢驗科技股份有限公司10
    9年7月21日濫用藥物檢驗報告（檢體編號：00000000號）各
    1份在卷可稽，及扣案第二級毒品甲基安非他命3包（總毛重
    20.39公克）及第一級毒品海洛因2包（總驗餘淨重4.59公克
    ）可佐，足認被告確有施用第一級毒品海洛因及第二級毒品
    甲基安非他命之事實。而被告前於104年間因施用毒品案件
    ，經觀察、勒戒後，復經原審裁定令入戒治處所施以強制戒
    治，於105年2月17日停止處分執行出監等情，有本院被告前
    案紀錄表在卷可稽。亦即被告本案所為（109年7月5日上午7
    時1分許為警採尿起回溯26、96小時內某時）距其最近1次因
    犯施用毒品罪經強制戒治執行完畢釋放日（即105年2月17日
    ）既已逾3年(詳下述)，原審因而准許檢察官之聲請，依毒
    品危害防制條例第20條第1項、第3項及觀察勒戒處分執行條
    例第3條第1項規定，裁定被告應送勒戒處所觀察、勒戒等語
    。
二、抗告意旨略以：被告係因剛出獄，因思念幾個月前過世之父
    親，再加上工作不順利，心情低落，才會在朋友家吸毒，但
    現在被告已有正當工作，亦於109年7月21日開始到醫院戒癮
    治療4次，如這次進勒戒所觀察勒戒，將使工作及家庭遭逢
    巨變，經濟陷入困頓，爰請求撤銷原裁定改為戒癮治療云云
    。
三、經查：
  ㈠按毒品危害防制條例業於109年1月15日修正公布，並於同年7
    月15日施行，對該條例第20條第3項規定有關檢察官就犯同
    條例第10條施用毒品者聲請法院觀察、勒戒或強制戒治執行
    完畢釋放後之期間，由「5年後再犯」修正為「3年後再犯」
    。又前揭規定中所謂「3年後再犯」，經最高法院刑事大法
    庭以109年度台上大字第3826號裁定統一見解為：只要本次
    再犯（不論修正施行前、後）距最近一次觀察、勒戒或強制
    戒治執行完畢釋放，已逾3年者，即該當之，不因其間有無
    犯第10條之罪經起訴、判刑或執行而受影響。另同條例第35
    條之1第1款復規定：「本條例中華民國108年12月17日修正
    之條文施行前犯第10條之罪之案件，於修正施行後，依下列
    規定處理：一、偵查中之案件，由檢察官依修正後規定處理
    」。至檢察官對於「3年後再犯」施用毒品罪之行為人，究
    應採行附命完成戒癮治療之緩起訴處分，抑或向法院聲請觀
    察、勒戒之處遇措施，要屬檢察官之裁量權，倘檢察官係聲
    請法院裁定觀察、勒戒，法院就該聲請，除檢察官有違法或
    濫用其裁量權之情事得以撤銷外，僅得依法裁定被告送勒戒
    處所觀察、勒戒，尚無自行以附命完成戒癮治療之緩起訴處
    分等其他方式替代之權。
  ㈡被告於前述時、地施用第二級毒品甲基安非他命之事實，業
    據被告於警詢及偵訊中均坦承不諱；被告雖未坦認有施用第
    一級毒品海洛因，然其於109年7月5日7時1分許，經警採集
    其尿液送驗後，由台灣檢驗科技股份有限公司先以酵素免疫
    分析法（EIA）為初步檢驗，再以氣相層析質譜儀（GC/MS）
    為確認檢驗，結果呈安非他命、甲基安非他命、可待因及嗎
    啡陽性反應乙節，有新北市政府警察局受採集尿液檢體人姓
    名及檢體編號對照表、毒品初步鑑驗報告單、台灣檢驗科技
    股份有限公司109年7月21日出具之濫用藥物檢驗報告附卷可
    稽，此外，復有安非他命3包及海洛因2包扣案可佐。是原審
    詳查後，認被告確有施用第一級毒品海洛因及第二級毒品甲
    基安非他命之行為，且被告前經強制戒治執行完畢釋放後之
    3年內，未曾再犯施用毒品案件，足認前所為之強制戒治已
    收遮斷毒癮之效果，則其所犯本件施用第一級及第二級毒品
    犯行，合於「3年後再犯」之情形，仍應適用「初犯」規定
    ，先經觀察、勒戒或強制戒治程序，而依檢察官之聲請，裁
    定被告應送勒戒處所觀察、勒戒，於法自無不合。
  ㈢按毒品危害防制條例之觀察、勒戒規定，係一種針對被告將
    來之危險所為預防、矯正措施之保安處分，目的係為斷絕施
    用毒品者之身癮及心癮，核與刑罰執行之目的不同，並屬強
    制規定，除於毒品危害防制條例第21條第1項所稱犯同條例
    第10條之罪者，於犯罪未發覺前，自動向行政院衛生福利部
    指定之醫療機構請求治療，醫療機構免將請求治療者送法院
    或檢察機關之情形外，只要違反毒品危害防制條例第10條之
    規定者，檢察官即應向法院提出聲請裁定其入勒戒處所觀察
    、勒戒。另毒品危害防制條例第24條第1項亦明定：本法第2
    0條第1項之程序，於檢察官先依刑事訴訟法第253條之1第1
    項、第253條之2之規定，為附命完成戒癮治療之緩起訴處分
    時，不適用之。是除檢察官審酌個案情形，依同法第24條第
    1項為附命完成戒癮治療之緩起訴處分，可排除適用觀察、
    勒戒之程序外，凡經檢察官聲請，法院僅得依法裁定令入勒
    戒處所執行觀察、勒戒，以查其是否仍有施用毒品傾向，並
    據以斷定幫助被告徹底戒毒之方法，尚無自由斟酌以其他方
    式替代之權。又所謂戒癮治療計畫，係法務部基於防制毒品
    危害之刑事政策與毒品危害防制條例第24條鑑於對於若干施
    用毒品者若僅施以徒刑不足以斷絕毒癮之規範本旨，乃令檢
    察機關與行政院衛生福利部合作，由檢察官審酌個案情形，
    援引毒品危害防制條例第24條，改以緩起訴處分方式轉介毒
    品施用者前往醫療院所治療。故是否給予被告為附命完成戒
    癮之緩起訴處分，乃屬檢察官之職權，法院尚不得越俎代庖
    ，裁定命檢察官為緩起訴處分，則檢察官既向原裁定法院聲
    請裁定將被告送勒戒處所觀察、勒戒，法院僅能依法審核檢
    察官之聲請是否合法有理由而為准駁之裁定，尚無從命檢察
    官為附命完成戒癮治療之緩起訴處分或自為命被告至醫療院
    所完成戒癮治療之裁定。是本件抗告意旨徒以被告之家庭及
    經濟因素而請求法院改為戒癮治療云云，於法即有未合。
  ㈣綜上，原審以被告確有施用第一級及第二級毒品之事實，依
    毒品危害防制條例第20條第1項、第3項及觀察勒戒處分執行
    條例第3條第1項之規定，裁定將被告送勒戒處所觀察、勒戒
    ，核其認事用法並無違誤，被告徒執前開情詞提起本件抗告
    ，並無理由，應予駁回。
據上論斷，應依刑事訴訟法第412條，裁定如主文。
中　　華　　民　　國　　109 　年　　12　　月　　18　　日
                  刑事第一庭    審判長法　官  李釱任
                                      法　官  梁耀鑌
                                      法　官  崔玲琦
以上正本證明與原本無異。
不得再抗告。
                                      書記官  李政庭
中　　華　　民　　國　　109 　年　　12　　月　　18　　日